最高法院民事判決　　　　　　　　　　111年度台上字第346號
上　訴　人　周 泰 山
訴訟代理人　陳 俊 廷律師
被 上訴 人　林 桂 長

　　　　　　林陳淑敏
　　　　　　林 秋 蓉
　　　　　　林顏寶玉
　　　　　　林 顏 梅
　　　　　　林 聖 開
　　　　　　林 良 儒
　　　　　　林 美 婷
　　　　　　杜林素娥
　　　　　　林 武 信
　　　　　　林 昕 儀
　　　　　　林 倢 瑀
上　一　人
法定代理人　羅 淑 蕙
被 上訴 人　林 文 忠
　　　　　　黃 玉 琴
　　　　　　林馮素英
　　　　　　林 武 源
　　　　　　林 武 進
　　　　　　林 文 煒
　　　　　　林 秋 湄
　　　　　　林 靜 瑜
　　　　　　林 意 洵
　　　　　　林 昭 呈
　　　　　　林 許 儉
　　　　　　林 志 豪
　　　　　　林 志 明
共　　 同
訴訟代理人　高 秀 枝律師
上列當事人間債務人異議之訴事件，上訴人對於中華民國110 年
7月28日臺灣高等法院第二審判決（109年度上字第1078號），提
起上訴，本院判決如下：
    主  文
原判決廢棄，發回臺灣高等法院。
    理  由
一、上訴人主張：訴外人蘇玉路向林紅英（均已歿）承租其所有
    坐落臺北市○○區○○段0○段000地號土地（下稱系爭土地
    ）建築房屋（下稱系爭租約），嗣由林紅英之子即訴外人林
    林、林添壽、林炳煌、林桂富（均已歿）、被上訴人林桂長
    （下合稱林林5 人）取得系爭土地所有權；其後林林之繼承
    人即訴外人林登發、林登旺、林登全（均已歿）、林添壽之
    繼承人即訴外人林武村（已歿）、被上訴人林顏梅、林武源
    、林武進、林武信、杜林素娥與林炳煌、林桂富及林桂長（
    下合稱林登發12人）對蘇玉路之全體繼承人蘇歐桂等9 人訴
    請原法院82年度上更㈠字第93號為調整並給付租金之判決確
    定（下稱系爭確定判決），伊則於民國93年間經拍賣取得坐
    落系爭土地上門牌臺北市○○區○○路0 段00號建物（下稱
    系爭建物）；林紅英之繼承人或再轉繼承人即被上訴人執系
    爭確定判決向臺灣士林地方法院聲請以106年度司執字第347
    57號事件為強制執行（下稱系爭執行程序），伊於系爭執行
    程序已自行提出租金新臺幣（下同）145萬360元經法院轉給
    被上訴人；惟系爭租約為不定期租約，適用或類推適用民法
    第425條之1規定，該租賃關係應僅由系爭土地所有權之繼受
    人及伊繼受，林顏寶玉、林桂長、林陳淑敏、杜林素娥（下
    稱林顏寶玉4 人）均非系爭土地之所有權人，竟與其他土地
    共有人一同對其聲請強制執行，又未列現共有人林張幼為聲
    請人，當事人不適格，系爭執行程序非適法，被上訴人無法
    律上原因受領伊提出之租金，且伊已於104年4月9 日取得系
    爭土地所有權應有部分1/10，被上訴人就該部分租金債權14
    萬5036元，因混同而消滅，應依不當得利規定返還。爰依強
    制執行法第14條之1第1項規定，請求撤銷系爭執行程序，並
    依民法第179條規定，求為命被上訴人給付145萬360 元，及
    自起訴狀繕本送達翌日起算法定遲延利息之判決。
二、被上訴人則以：上訴人依民法第426條之1規定，應繼受承租
    人地位，不再適用或類推適用民法第425條之1規定對土地所
    有人有租賃關係存在，伊因繼承而為系爭租約出租人，執系
    爭確定判決聲請強制執行，無當事人不適格之違法，受領上
    訴人給付之租金自非不當得利，況上訴人已自行扣除其權利
    範圍計算部分，伊無溢領之情等語，資為抗辯。
三、原判決廢棄第一審所為上訴人勝訴部分之判決，改判上訴人
    之訴駁回，並維持上訴人敗訴部分，駁回其上訴，是以：系
    爭執行程序尚未終結，系爭土地原係林紅英基於不定期基地
    租賃之法律關係出租予蘇玉路建築房屋，嗣由林紅英之子林
    林5 人取得系爭土地所有權，其後林登發12人取得調整並命
    給付租金之確定判決，被上訴人為林紅英之繼承人或再轉繼
    承人，上訴人則於93年經拍賣取得系爭建物，均因繼受系爭
    租約之法律關係而為系爭確定判決之繼受人，林顏寶玉4 人
    雖非系爭土地所有權人，仍得繼承系爭租約之法律關係，被
    上訴人執系爭確定判決為執行名義對上訴人聲請為系爭執行
    程序，並無當事人不適格情形，其等受領上訴人提出於法院
    ，且已事先扣除依其應有部分比例計算之租金，並無不當得
    利，從而上訴人依強制執行法第14條之1第1項、民法第 179
    條規定為前開請求，為無理由等詞，為其判斷之基礎。
四、本院廢棄原判決之理由：
  ㈠按當事人主張之事實，究竟該當於發生何項法律關係，屬法
    官依據法律獨立審判職責之法律適用問題，不受當事人法律
    上主張之拘束。又依原告之聲明及事實上之陳述，得主張數
    項法律關係，而其主張不明瞭或不完足者，審判長應曉諭其
    敘明或補充之，民事訴訟法第199條之1第1 項定有明文。倘
    原告已陳述之事實及其聲明，得主張數項法律關係而原告不
    知主張時，審判長應行使闡明權，曉諭原告於該訴訟程序中
    併予主張，俾當事人得利用同一訴訟程序徹底解決紛爭，此
    為審判長因定訴訟關係之闡明權，亦為其義務，若對於訴訟
    關係未盡此項必要之處置，違背闡明之義務者，其訴訟程序
    即有重大瑕疵，基此所為之判斷，自屬違背法令。
  ㈡原審本於其採證、認事及適用法律之職權行為，綜合相關事
    證，認定兩造各為系爭確定判決之繼受人，被上訴人執系爭
    確定判決為執行名義聲請系爭執行程序，並無當事人不適格
    問題。然稽諸上訴人於起訴時，本是依強制執行法第14條第
    1項規定提起本件異議之訴（一審卷第8、159 頁），其後雖
    變更改依同法第14條之1 規定為請求，然其於事實審仍一再
    主張系爭租約及確定判決所揭示調整後租金請求權，應由系
    爭土地現共有人繼受，林桂長、林顏寶玉及林陳淑敏已非系
    爭土地所有權人（一審卷第224至225頁、原審卷第170至171
    頁）、杜林素娥依原法院104 年度重家上字第27號判決（下
    稱27號判決）所示，林添壽之繼承人為遺產分割協議後，已
    非系爭租約之一般繼受人（一審卷第120 頁）等詞，則上訴
    人似有主張林顏寶玉4 人於系爭確定判決成立後，已非系爭
    土地之出租人，有不得再對其行使租金請求權之妨礙事由，
    則審判長應行使闡明權，曉諭上訴人是否併予主張強制執行
    法第14條第1 項規定，俾利用同一訴訟程序解決兩造就租金
    債權之爭議，乃原審未遑詳查細究，遽為不利上訴人之判決
    ，自有可議。
  ㈢由被上訴人提出之民事強制執行聲請狀，敘明林桂富死亡後
    ，其子女拋棄繼承，而由法定第三順位繼承人繼承，即由林
    桂長、王林紅哖繼承等情（一審卷第246 頁），而第一審判
    決關於王林紅哖死後之繼承人則稱「王高宏、王照子、王秀
    美、王高助、王照子、王貴妙、高采薇…」，就王林紅哖之
    繼承狀況似敘述未清（第7頁第6至15行），然林桂富之兄弟
    姐妹除林桂長、王林紅哖外，似尚有林林、林添壽、林炳煌
    等人，而王林紅哖死亡後之繼承狀況又未明，則林桂富死亡
    後之繼承狀況如何，被上訴人有無併列林桂富之全體繼承人
    為聲請人，即有疑義，攸關被上訴人聲請強制執行當事人是
    否適格問題，自有發回原法院再加以詳查必要。
  ㈣依第一審所調取109年2月系爭土地之土地建物查詢資料（一
    審卷第292 頁），杜林素娥仍登記為系爭土地共有人之一，
    原審認定杜林素娥非系爭土地所有權人（原判決第7頁第3至
    4 行），亦有事實認定與卷證資料不符之不當。
  ㈤上訴論旨，指摘原判決不當，聲明廢棄，非無理由。又因本
    件所涉及之法律上爭議不具原則上重要性，無經言詞辯論必
    要，附此說明。
五、據上論結，本件上訴為有理由。依民事訴訟法第477條第1項
    、第478條第2項，判決如主文。
中    華    民    國   111    年    3     月    2     日
                      最高法院民事第六庭
                          審判長法官  魏  大  喨  
                                法官  李  寶  堂  
                                法官  李  文  賢  
                                法官  林  玉  珮  
                                法官  高  榮  宏  
本件正本證明與原本無異
                                      書  記  官
中    華    民    國   111    年    3     月    8     日